【裁判字號】    98,上訴,1647
【裁判日期】    981008
【裁判案由】    偽造文書
【裁判全文】
臺灣高等法院臺中分院刑事判決        98年度上訴字第1647號
上  訴  人  臺灣南投地方法院檢察署檢察官
被      告  丙○○
選任辯護人  陳榮昌律師
被      告  甲○○
上列上訴人因被告等偽造文書案件，不服臺灣南投地方法院97年
度訴字第134號中華民國98年5月21日第一審判決（起訴案號：臺
灣南投地方法院檢察署96年度偵字第5183號），提起上訴，本院
判決如下：
    主  文
上訴駁回。
    理  由
一、公訴意旨略以：被告丙○○、甲○○於民國94年間分別擔任
    南投縣南投市（以下簡稱為南投巿）三民里及仁和里之里長
    ，均為具有法定職務權限之公務員。緣南投市公所擬於94年
    5月30日起至同年6月10日間，分4梯次舉辦「南投市94年度
    里鄰長文康暨訓練講習活動」（以下簡稱為94年度里鄰長文
    康活動），而於同年5月2日發函各里辦公處，函中載明「本
    項活動對象為本市現任里、鄰長（均投保旅遊平安保險），
    非現任里、鄰長不得參加，亦不得由家屬代替，請各里辦公
    處確實依規負查核之責」等意旨，被告2人均知悉上情，且
    被告丙○○明知該里第14鄰鄰長庚○○因患有關節炎，向來
    不參加自強活動，亦未徵詢其參加意願，另被告甲○○也明
    知其仁和里第7鄰鄰長辛○○因身體不適，復無旅費，不參
    加該項活動，竟皆基於明知為不實事項而登載於職務上所掌
    公文書之犯意，被告丙○○囑由不知情之妻張愛雀將包括庚○○在內之全部18位鄰長個人資料填寫在「南投市94年度里
    鄰長文康活動（里鄰長參加名冊）」（以下簡稱為里鄰長參
    加名冊）內，表明三民里之里、鄰長全數參加而登載不實，
    被告甲○○則囑不知情之里幹事黃世賢將包含辛○○在內之
    全部11位鄰長個人資料登載在里鄰長參加名冊上，以示仁和
    里之里、鄰長全數參加而登載不實，再皆委由黃世賢將上開
    2里之里鄰長參加名冊持交南投市公所以辦理交通、食、宿
    及旅遊平安保險等事項而行使之，致南投市公所承辦人員據
    以為庚○○、辛○○投保旅遊平安保險，由該公所核銷全部
    費用，足生損害於南投市公所。因認被告2人均涉有刑法第
    216條、第213條之行使公務員明知為不實事項而登載於職務
    上所掌公文書之罪嫌。
二、按犯罪事實應依證據認定之，無證據不得認定犯罪事實；不
    能證明被告犯罪者，應諭知無罪之判決，刑事訴訟法第154
    條第2項、第301條第1項分別定有明文。次按認定不利於被
    告之事實，須依積極證據，苟積極證據不足為不利於被告事
    實之認定時，即應為有利於被告事實之認定，更不必有何有
    利之證據；且認定犯罪事實所憑之證據，雖不以直接證據為
    限，間接證據亦包括在內，然而無論直接或間接證據，其為
    訴訟上之證明，須於通常一般之人均不致有所懷疑，而得確
    信其為真實之程度者，始得據為有罪之認定，倘其證明尚未
    達到此一程度，而有合理性之懷疑存在時，即無從遽為有罪
    之確信，此有最高法院30年上字第816號、76年台上字第498
    6號等判例要旨足憑。另刑事訴訟法第161條已於91年2月8日
    修正公布，其第1項規定：檢察官就被告犯罪事實，應負舉
    證責任，並指出證明之方法。因此，檢察官對於起訴之犯罪
    事實，應負提出證據及說服之實質舉證責任。倘其所提出之
    證據，不足為被告有罪之積極證明，或其指出證明之方法，
    無從說服法院以形成被告有罪之心證，基於無罪推定之原則
    ，自應為被告無罪判決之諭知，亦有最高法院92年度台上字
    第128號判例意旨可資參照。
三、證據能力部分：
（一）按被告以外之人於偵查中向檢察官所為陳述，除顯有不可
      信之情況者外，得為證據，刑事訴訟法第159條之1第2項
      定有明文。本件證人庚○○、辛○○、張愛雀、曾茂榕（
      南投巿公所民政課課員即本件94年度里鄰長文康活動之承
      辦人）等人於檢察官偵查中，以證人之身分陳述，經告以
      具結義務及偽證之處罰後，於命證人朗讀結文後具結，其
      等係於負擔偽證罪之處罰心理下證述，並以具結擔保其供
      述之真實性，又查無受其他不當外力干擾之情形，復未見
      檢察官於偵查時有何不法取供之情形，則依上開說明，其
      等於偵查中之證言，自均具有證據能力。
（二）次按除顯有不可信之情況外，公務員職務上製作之紀錄文
      書、證明文書，亦得為證據，為刑事訴訟法第159條之4第
      1款所明定。查下列判決理由中所引用為證據而由被告丙○○、甲○○及證人曾茂榕所製作之南投市公所94年5月2
      日投市民字第0940009164號函、94年里鄰長文康活動第1
      、3梯次(94年5月30日至5月31日，同年6月6日至7日）工
      作人員名冊、里鄰長參加名冊、南投縣南投市公所支出傳
      票、南投市公所動用預付款項請示單等各項公文書，本院
      核無顯不可信之情況，檢察官、被告及選任辯護人亦無提
      及有何顯不可信之情況，故皆有證據能力。
（三）被告以外之人於審判外之陳述，雖不符刑事訴訟法第159
      條之1至同條之4之規定，而經當事人於審判程序同意作為
      證據，法院審酌該言詞陳述或書面陳述作成時之情況，認
      為適當者，亦得為證據；當事人、代理人或辯護人於法院
      調查證據時，知有第159條第1項不得為證據之情形，而未
      於言詞辯論終結前聲明異議者，視為有前項之同意；乃該
      法第159條之5所明定。查被告以外之人即證人庚○○、辛○○、曾茂榕、己○○（即南投巿公所民政課課長）、黃
      世賢等人經法務部調查局南投縣調查站調查員詢問時所為
      之陳述，及南山人壽保險股份有限公司傷害暨健康險保險
      費收據、新光旅行平安保險要保書及保險費收據等證據資
      料，並未經檢察官、被告及選任辯護人聲明異議，且依案
      內卷證資料所示，各該證據之作成狀態尚無違法不當或證
      據力明顯過低之瑕疵，則承首開之說明，亦均具有證據能
      力。
四、實體部分：
（一）公訴意旨認定被告丙○○、甲○○均涉有前揭行使公務員
      登載不實之文書罪嫌，無非是以證人庚○○、辛○○、張
      愛雀、黃世賢等人於調查員詢問時之陳述及為檢察官訊問
      所具結之證詞、南投市公所94年5月2日投市民字第094000
      9164號函、三民里及仁和里之里鄰長參加名冊共2份、94
      年度里鄰長文康活動第1梯次（5月30日至31日）工作人員
      名冊、94年度里鄰長文康活動第3梯次（6月6日至7日）工
      作人員名冊、南投縣南投市公所支出傳票、南山人壽保險
      股份有限公司傷害暨健康險保險費收據、新光旅行平安保
      險要保書及保險費收據、南投市公所動用預付款項請示單
      等證據方法為憑。訊據被告2人雖供承其等分別擔任三民
      及仁和里之里長，負責製作里鄰長參加名冊，而分別將包
      括庚○○、辛○○等人在內之所有鄰長均報名參加94年度
      里鄰長文康活動，並將里鄰長參加名冊交由黃世賢持向南
      投巿公所辦理交通、食、宿及旅遊平安保險等事項，然均
      堅決否認有何偽造文書之犯行，被告丙○○辯稱：庚○○
      是否參加，與其無關，其毫無動機須為庚○○涉犯偽造文
      書罪嫌，且其確有通知庚○○之女兒丁○○，請丁○○轉
      告庚○○是否參加94年度里鄰長文康活動，因丁○○當場
      表示請其偕同庚○○一起出遊，始為庚○○報名參加等語
      ，而選任辯護人則為被告丙○○辯護略以：本件文康活動
      之所有費用均採實報實銷之方式辦理，並由南投巿公所派
      專人承辦，被告丙○○僅負呈報之責，何須為無意願者報
      名參加，且庚○○年已82歲，受調查員及檢察官調查時，
      先後所言矛盾，自不足證明被告丙○○有何偽造文書之犯
      行，況當初乃丁○○力請被告丙○○為庚○○報名，邀庚○○一起出遊之事實，業據丁○○於原審證述在卷，被告
      丙○○並無犯意可言；被告甲○○則辯稱：其確有以電話
      通知辛○○是否參加，經辛○○同意後，始由里幹事黃世
      賢登載在里鄰長參加名冊內，今辛○○年事已高，又罹患
      癡呆症，檢察官竟採信辛○○之證詞而認其涉嫌偽造文書
      罪，與實情不符等語。
（二）經查：
    1.南投巿公所為舉辦94年度里鄰長文康活動，以94年5月2日
      投市民字第0940009164號函各里辦公處，函中之說明一載
      有「本項活動對象為本市現任里、鄰長（均投保旅遊平安
      保險），非現任里、鄰長不得參加，亦不得由家屬代替，
      請各里辦公處確實依規負查核之責」等文，而被告2人時
      任該市三民里、仁和里之里長，及被告丙○○指示其妻張
      愛雀將14鄰之鄰長庚○○載入里鄰長參加名冊，被告甲○○亦囑由里幹事黃世賢將辛○○登載在里鄰長參加名冊，
      再皆由黃世賢將此2里之里鄰長參加名冊持交南投市公所
      以辦理交通、食、宿及旅遊平安保險等後續事項，三民里
      部分經排定為94年度里鄰長文康活動第3梯次（6月6日至7
      日）、仁和里則係第1梯次（5月30日至31日），南投市公
      所承辦人員即以上開資料為庚○○、辛○○辦理投保旅遊
      平安保險等事務，然庚○○、辛○○實際上並未參加各該
      梯次之里鄰長文康活動，而南投市公所仍予以核銷全部旅
      遊費用等事實，業據證人庚○○、辛○○、曾茂榕、己○○、黃世賢、張愛雀於調查員詢問及檢察官訊問時分別陳
      述及結證在卷（見法務部調查局南投縣調查站96年11月19
      日投廉信字第09664026560號移送卷第19-22、25-28、77-
      85、86-94頁，臺灣南投地方法院檢察署95年度發查字第2
      號卷第一宗第30-31、119-128頁及第二宗第5、44-45、57
      -58頁），並為被告丙○○、甲○○所不爭執，且有南投
      市公所94年5月2日投市民字第0940009164號函、94年里鄰
      長文康活動第1、3梯次(94年5月30日至5月31日，同年6月
      6日至7日）工作人員名冊暨里鄰長參加名冊等影本、南投
      縣南投市公所支出傳票、南山人壽保險股份有限公司傷害
      暨健康險保險費收據、新光旅行平安保險要保書及保險費
      收據、南投市公所動用預付款項請示單各1份附卷可證（
      見上開調查站移送卷第23-24、95、98、109、133-134、
      196、200、216、227-228頁）。
    2.依上開已得證之事實，被告丙○○確有將該里14鄰之鄰長
      庚○○登載在里鄰長參加名冊內，再透過里幹事黃世賢持
      向南投巿公所辦理參加94年度里鄰長文康活動之後續事項
      ，但庚○○實際上卻無參與其事，公訴意旨因而以證人庚○○於檢察官訊問時所具結之證詞，認定被告丙○○知悉
      庚○○因有關節炎，向來不參加，故亦未向庚○○詢問參
      加意願，即實施前開偽造文書之犯行，確非無據。然而：
      (1)證人庚○○雖於偵查中即96年10月9日結證稱：「（問
        ：94年是否三民里第14鄰鄰長？）答：是」、「（問：
        是否有參加94年南投巿里鄰長文康活動？）答：因為我
        有關節炎，向來不參加，所以沒有來問我，也沒有調查
        表」、「（問：在調查站96年1月10日詢問時，說有口
        頭上跟他們說你不去？）答：他們可能有來問我，但是
        我因關節的問題，也會說不去」等語（見前開發查卷第
        二宗第5頁）。
      (2)惟其前於96年1月10日經調查員詢問時卻是陳述：被告
        丙○○有事先口頭徵詢其意願，但她自93年開刀換人工
        關節後，行動不便就沒有參加，且印象中沒有填寫意願
        調查表，僅口頭表示不參加等語（見前開法務部調查局
        南投縣調查站移送卷第20頁）。
      (3)觀其先後所言，不僅就被告丙○○有無詢問其意願乙事
        ，有所歧異，而顯有瑕疵。又於檢察官發現此項矛盾而
        加以質問後，改以推測之口吻，證述被告丙○○可能有
        前去徵詢其意願，然其仍將表明不去等語，惟此項假設
        之詞因非基於其本人親身之見聞所為陳述，自不適合資
        為判斷本件事實之基礎。換言之，被告丙○○有無親向
        庚○○詢問是否參加乙事，都已陷於疑義不明，在未獲
        釐清前，著實不宜遽以庚○○推測之詞，即為被告丙○○不利之認定。
      (4)按證人之陳述有部分前後不符，或相互間有所歧異時，
        究竟何者為可採，法院仍得本其自由心證予以斟酌，非
        謂一有不符或矛盾，即應認其全部均為不可採信（最高
        法院74年台上字第1599號判例意旨參照）。然證人前後
        不符之陳述，何者方屬事實而可採信，允應再參酌適當
        之佐證憑以認定，不宜憑空推想。惟遍查全案卷證後，
        實無其他適合之事證可以斷定庚○○先後之證詞何者為
        真。此外，庚○○係13年12月27日生，有其年籍資料在
        卷可憑，於96年1月10日受調查員詢問及96年10月9日為
        檢察官訊問時，已經年滿82歲之高齡，持平而言，其當
        初偵查中之記憶是否可靠，無法不令人顧慮。乃證人庚○○至原審法院為證時，關於公訴人詢以：「94 年時
        有無參加過南投市里鄰長的文康活動？」、「最近5年
        ，丙○○有沒有來問過你要不要參加文康活動？」、「
        是否記得最近5年你的家人有無轉達丙○○問你要不要
        參加文康活動？」等問題，及被告丙○○之選任辯護人
        質以：「93年以後，94年及95年有無人向你提過市政府
        有文康活動，問你要不要參加？」等事項時，又均答稱
        「忘記了」或「不記得」等語（見原審卷第108-112頁
        ），即更難廓清實情為何。而事既有疑難再澄清，此項
        疑義不明之利益自應歸諸被告享有。
      (5)另一方面，庚○○之女丁○○曾於原審結證稱：她在南
        投市平和國小任職，下班後經常會到媽媽位在藍田街之
        住處察看，某日前去時，媽媽在念佛，後欲返家時，剛
        走到門口，被告丙○○過來用台語問她：「妳媽媽的自
        強活動到底要不要去」，她就說：「讓她去，她很少出
        門，你幫他報名，邀她去玩啦」，丙○○就說：「那妳
        要跟妳媽媽講」，當時丙○○並沒有進去她母親住處，
        事後她疏忽，沒跟媽媽講，之後有問媽媽有無去參加那
        次自強活動，媽媽說腳痛，怎麼去參加，而她也未再向
        丙○○講說媽媽不去了；這應該是拆媽媽藍田街房屋前
        之事，是95年春天開始拆房子，可能是拆房子前1年之
        內發生的事情等語（見原審卷第113-115頁）。而丁○○係經告以具結義務及偽證之處罰後，於不實證述將遭
        以偽證罪追訴處罰之心理負擔下作出上開證詞，自有相
        當之憑信性，復未見其有何蓄意偏袒被告丙○○之具體
        動機，當無任意捨棄其上述證詞不予採信之理。從而，
        被告丙○○及其選任護人之前開辯解，既言而有徵，應
        予有利之判斷。
    3.關於被告甲○○部分，證人辛○○固有於96年1月12日為
      調查員詢問時陳述：「（問：前述南投巿94年度里、鄰長
      文康活動，南投巿仁和里里長或里幹事有無事先徵詢你參
      加意願？如何徵詢？有無填寫意願調查表？填寫後交付何
      人？）答：有寄通知單，但是誰寄或向誰講說不去，我已
      經記不得了」（見前開法務部調查局南投縣調查站移送卷
      第26頁），及於96年11月16日檢察官訊問時，結證稱：「
      （問：94年度南投巿里長、鄰長自強旅遊活動是否有參加
      ？）答：沒有」、「（問：當時的里長、里幹事是否有問
      你要不要參加？）答：我有跟他說身體不舒服所以沒有去
      ，而且沒有錢」、「（問：當時里長是何人？）答：我不
      記得了」、「（問：是否知道里長有登記妳要去？）答：
      不知道，我沒有旅費可以參加」等語（見前開發查卷第二
      宗第58頁）。惟查：
      (1)依證人辛○○上開陳述，其當時究竟是向何人表達不參
        加該項文康活動之意，無法明確指證，甚至對於當時之
        里長為何人，也表示不記憶。
      (2)又證人辛○○係2年12月22日出生，有其年籍資料在卷
        可查。自92年間起，即因患有老年性癡呆症，合併妄想
        現象，而前往行政院衛生署南投醫院求診，至97年3月
        間，仍在持續治療中等事實，則有辛○○於該院之病歷
        資料影本1份附卷足參（見原審卷第39-58頁)。證人即
        辛○○之子戊○○復於原審具結證稱：媽媽在6、7年前
        發生老人癡呆症，剛發生時病態比較嚴重，會幻覺幻聽
        ，後來藥物控制，就比較正常，94年間母親身體普通，
        不會很壞，行動還可以，可以正確理解別人的問話，也
        可以正確的回答別人的問題，只是事情發生後很快就會
        忘記；96年1月時媽媽意識不一定穩定，問話是聽得懂
        ，回答就比較不穩定了，還是有老人痴呆的情形等語（
        見原審卷第115-117頁）。則綜據上情以觀，以辛○○
        於96年1月間作證時，已高齡93歲，且罹患老年性癡呆
        症數年，經治療後，意識仍非穩定等情狀，謂其上開模
        糊而不具體之證詞已足以認定被告甲○○必有前開公訴
        意旨所稱偽造文書之犯行，顯不足使常人信至可無所懷
        疑之程度。
（三）綜合上述，本案經調查後，依公訴人所舉證據及指出之證
      明方法既仍不足確切證明被告丙○○及甲○○確有所稱偽
      造文書之犯行，而至一般人均可無所懷疑之程度，本院復
      查無其他積極適合之證據可認其等確有是項犯行，則基於
      「罪證有疑，利於被告」之證據法則，自應為有利於被告
      之認定。故原審以被告之犯罪不能證明，依刑事訴訟法第
      301條第1項，諭知被告均無罪之判決，其認事用法，尚無
      不合，應予維持。至檢察官上訴意旨雖認庚○○先後之陳
      述，均表達其並未、也不會向被告丙○○表示參加之意願
      ，原審以其證述極不一致、不確定，恐屬誤會；又丁○○
      係證述「邀她去玩啦」、並非「她說她要參加」或類此文
      句，原審判決以其證詞為被告丙○○有利之認定，於論理
      法則不無違誤；再者，原審判決以證人辛○○無法指明向
      何人表示不參加，即認辛○○已向被告甲○○為參加之表
      示，不合論理法則；另出門在外所需旅費，未必均可以預
      算報銷，原判決以南投巿公所就本件文康活動編有預算，
      即認辛○○言其沒有旅費等證詞與事實有違，不符經驗法
      則；且辛○○患有老年癡呆症，該項文康活動又僅限里、
      鄰長可以參加，家人無法隨同，是被告甲○○對辛○○無
      法參加乙節，斷無不知之理，辛○○之證詞顯屬實可採，
      原判決以其無法清楚記憶向何人陳述不參加，即擬制為藍
      魏已向被告甲○○表達參加之意，於證據法則之適用，恐
      有違誤。然查，庚○○之證詞係因前後不一，及因部分陳
      述顯屬推測之詞，而不適合憑定被告丙○○之犯行，加上
      證人丁○○之證詞足認被告丙○○之辯解可能屬實，故予
      有利之認定，至被告甲○○部分，則係從其他方面檢驗辛○○之證詞後，因可信性堪虞，致不足憑斷被告甲○○確
      有所指犯行等情節，業經原審就採證法則，詳細說明其取
      捨之依據，檢察官上訴所述各節，尚不足以動搖原判決之
      基礎。故本件檢察官之上訴，並無理由，應予駁回。
據上論結，應依刑事訴訟法第368條，判決如主文。
本案經檢察官乙○○到庭執行職務。
中    華    民    國    98    年    10    月     8    日
            刑事第九庭  審判長法  官  江  德  千
                              法  官  許  旭  聖
                              法  官  莊  深  淵
以上正本證明與原本無異。
檢察官得上訴
如不服本判決應於收受送達後十日內向本院提出上訴書狀，其未
敘述上訴之理由者，並得於提起上訴後十日內向本院補提理由書
（均須按他造當事人之人數附繕本）「切勿逕送上級法院」。
                              書記官  陳  振  海
中    華    民    國    98    年    10    月     8    日


司法院資訊處製作；財團法人民間司法改革基金會備份。
